臺灣臺南地方法院民事判決　　　　　　　98年度訴字第1277號
原　　　告　徐小翠
訴訟代理人　許重卿
被　　　告　吳晉維原名吳振彰.
訴訟代理人　康四評律師
被　　　告　黃水
上列當事人間請求返還不當得利等事件，經本院於民國100年5月
10日言詞辯論終結，判決如下：
    主  文
被告吳晉維應給付原告新臺幣參佰參拾柒萬參仟元，及自民國九
十八年十月二十一日起至清償日止，按年息百分之五計算之利息
。
原告其餘之訴駁回。
訴訟費用新臺幣伍萬貳仟陸佰肆拾貳元，由被告吳晉維負擔新臺
幣參萬伍仟伍佰拾貳元，餘由原告負擔。
    事實及理由
壹、程序部分：
    按訴狀送達後，原告不得將原訴變更或追加他訴，但請求之
    基礎事實同一、擴張或減縮應受判決事項之聲明者，不在此
    限，民事訴訟法第255條第1項但書第2、3款，分別定有明文
    。又按不變更訴訟標的，而補充或更正事實上或法律上之陳
    述者，非為訴之變更或追加，民事訴訟法第256條亦著有明
    文。原告起訴時原依據民法第184條、第185條、公司法第23
    條第2項請求被告吳晉維、黃水連帶給付新臺幣（下同）5
    00萬元及自民國94年12月15日起至清償日止按中央銀行核定
    放款日拆2分之1計算之利息（見臺灣桃園地方法院98年度訴
    字第1614號卷第3頁，下稱卷壹）；嗣於98年11月11日言詞
    辯論期日更正按年息百分之5計算之利息（見本院卷貳第31
    頁）；再於99年10月7日主張依據民法第187條、第266條、
    第184條、第179條、債務不履行等，請求被告吳晉維、黃水
    應連帶給付500萬元，及自起訴狀繕本送達翌日起至清償
    日止按年息百分之5計算之利息（見本院卷貳第207至208頁
    ）；100年2月15日言詞辯論時，並主張被告黃水依民法第
    185條應與被告吳晉維負連帶賠償責任（見本院卷參第65頁
    反面），經核原告所為聲明之變更、訴訟標的之追加，均與
    上開規定相符，應予准許，合先敘明。
貳、實體部分
一、原告方面：
    民國91年5月間，原告與被告吳晉維就原告所有之門牌號碼
    臺南市○○○○街157號13樓之2房地（下稱系爭房地）議定以
    新臺幣（下同）650萬元買賣成交，買賣價金中150萬元為現
    金；另其餘500萬元買賣價金，因被告吳晉維詐騙原告稱其
    現金不足，又稱：目前yamnet【即蕃薯網科技股份有限公司
    ，下稱蕃薯網公司】股價已漲至58元等語，當時因原告與被
    告吳晉維為朋友之關係，且被告吳晉維當時任蕃薯網公司執
    行長，原告對被告吳晉維所言，自無不信之理，原告誤信為
    真，故同意由被告吳晉維以蕃薯網公司股票100張【即10萬
    股】代替系爭房地500萬元買賣價金之給付，被告吳晉維並
    指定由其子吳東慶為買受人【吳東慶當時未成年，被告吳晉
    維、被告黃水為吳東慶之法定代理人】。事後原告方知蕃
    薯網公司股票一文不值，被告侵害原告權利，且被告吳晉維
    、被告黃水於92年6月17日將系爭房地出售予李建旺，李
    建旺並以系爭不動產向日盛國際商業銀行設定抵押貸款516
    萬元，若以此貸款數額推估，被告吳晉維、黃水經手出售
    系爭房地應有所得利。爰依民法第184條侵權行為法律關係
    、第179條不當得利法律關係、第185條、第187條、第266條
    債務不履行，請求被告吳晉維、黃水連帶給付原告500萬
    元，及自起訴狀繕本送達翌日起至清償日止，按週年利率百
    分之5計算之利息。並聲明：被告吳晉維、被告黃水應連
    帶償還原告500萬元及自起訴狀繕本送達翌日起至清償日止
    ，按週年利率百分之5計算之利息。
二、被告方面以：
  (一)被告吳晉維以：伊與原告就系爭房地簽訂買賣契約時，買賣
    價金係以現金150萬元及蕃薯網公司股票100張【共10萬股，
    每張以50元計算】成交，蕃薯網公司股票約定以每張50元作
    價係經過原告同意後達成協議，伊並未施用任何虛偽或足以
    讓原告誤信之行為承受股票。系爭房地由吳東慶之法定代理
    人【即伊與被告黃水】於92年5月13日以3,016,800元之低
    價以吳東慶之名義出售予第三人李淑玲。並聲明：原告之訴
    駁回。
  (二)被告黃水則以：伊不認識原告，伊與被告吳晉維未曾有婚
    姻關係，但被告吳晉維是伊兒子吳東慶的父親，91年5月間
    吳東慶1歲多，被告吳晉維說要買房子給吳東慶，並拿系爭
    房地買賣契約給伊簽名的，伊認為被告吳晉維買房子給吳東
    慶是要付扶養費的意思，伊是吳東慶的法定代理人，伊當然
    就簽名了，並未參與系爭房地買賣，本件與伊無關。並聲明
    ：原告之訴駁回。
三、兩造不爭執事項（見本院卷參第66頁正、反面）
  (一)原告將其所有坐落臺南市○○區○○段1-1地號土地所有權
    應有部分10000分之370，及其上同段3037建號即門牌號碼臺
    南市安平區○○○○街157號13樓之2房屋所有權全部【即系
    爭房地】，於91年5月26日與被告吳晉維及被告黃水之未
    成年子吳東慶簽訂不動產買賣合約書，約定買賣價格為650
    萬元，其中150萬元由被告吳晉維交付原告前借現金本票抵
    付；其餘500萬元，由被告吳晉維以YAMNET【即蕃薯網公司
    】股票100張（每股以50元計，合計500萬元）抵充價金交付
    原告，原告並於91年6月11日將系爭房地所有權移轉登記於
    被告之子吳東慶名下。嗣系爭房地所有權以買賣為登記原因
    於92年6月17日移轉登記於訴外人李建旺名下，李建旺並以
    系爭房地向日盛國際商業銀行設定最高限額516萬元之第一
    順位抵押權。
  (二)被告吳晉維自86年12月29日起至93年9月30日期間擔任職蕃
    薯網公司執行長一職，惟蕃薯網公司自94年12月15日起停業
    ，迄至95年12月14日止，經濟部嗣於98年8月3日以經授中字
    第0983411246號廢止公司登記。
四、兩造爭執要點厥為原告主張依不當得利之法律關係及民法第
    184條、185條、第187條、第266條第1項之規定，請求被告
    吳晉維、被告黃水連帶給付500萬元及自起訴狀送達翌日
    起至清償日止，按年息百分之5計算之利息，有無理由？即
    ：
  (一)原告於91年5月26日與被告簽訂系爭房地不動產買賣合約書
    ，約定其中500萬元之買賣價金，以蕃薯網公司股票100張，
    每股50元，合計500萬元抵充系爭房地之買賣價金，是否係
    受詐欺而為意思表示？
  (二)倘原告係受詐欺而為前揭買賣之意思表示，則被告之詐欺行
    為是否致原告受有損害？如是，其損害額為若干？
  (三)原告依侵權行為、債務不履行、不當得利請求被告吳晉維、
    被告黃水連帶賠償500萬元，是否有理由？
五、本院得心證之理由：
  (一)被告吳晉維91年5月22日出具予原告之「建平十七街157號13
    樓之2看屋結論」（見卷壹第5頁）記載：「…信義房屋估價
    在600萬元左右…房子隔間不滿意，需花費250萬元打掉重隔
    間…結論1.以現金150萬。2.100張股票，每股50元計，共50
    0萬。以上1.＋2.＝650萬元。但目前YAMNET股價今日已漲至
    58元（買盤），若至60元價位，股價需重談…」等語明確，
    是原告稱其因被告吳晉維告知蕃薯網公司買盤股價已漲至58
    元，被告吳晉維時任蕃薯網公司執行長，原告對被告吳晉維
    所言，信以為真，乃同意以蕃薯網公司股票100張【即10萬
    股】抵充系爭房地500萬元買賣價金，自屬可採。
  (二)又蕃薯網公司於91年9月始於財團法人中華民國證券櫃檯買
    賣中心開始交易【即俗稱上興櫃】，有財團法人中華民國證
    券櫃檯買賣中心100年4月8日證櫃審字第1000006503號函可
    證（見本院卷參第104頁），是被告吳晉維向原告購買系爭
    房地之91年5月間，蕃薯網公司並無公開股價；而被告吳晉
    維對於蕃薯網公司91年5月間之買盤股價已漲至58元乙節，
    並無任何資料以實其說（見本院卷參第129頁），是蕃薯網
    公司買盤股價在91年5月間已漲至58元乙節，實難憑採。
  (三)另被告吳晉維雖稱蕃薯網公司91年9月16日於財團法人中華
    民國證券櫃檯買賣中心交易成交價有高達75元之價格，足證
    被告吳晉維未使用詐術云云，惟蕃薯網公司於91年9月始於
    財團法人中華民國證券櫃檯買賣中心開始交易，91年9月之
    興櫃價格自不當然等同於91年5月間之價格；再佐以訴外人
    黃志鵬即復華證券公司承銷部人員於被告吳晉維違反證券交
    易法等刑事案件證稱：93年3月17日蕃薯網公司的輔導券商
    由統一證券更換成復華證券，93年初依據蕃薯網公司92年度
    經會計師簽證的財務報表顯示，每股稅後淨利2.16元，獲利
    狀況不錯，只要93年的獲利也很好的話，93年當年即可送件
    申請上櫃，但93年下半年蕃薯網公司獲利不如預期，所以建
    議規劃時程往後延至94年，到94年上半年時，發現蕃薯網公
    司的第1季獲利仍然不佳，所以繼續往後延期，才會有3種不
    同的規劃時程。興櫃市場股票交易量不大，無法判斷合理的
    成交價格是多少，且資本市場一直在波動，也無法預估92年
    的股票價格大約多少。上市櫃後正式掛牌價格，是由承銷商
    和發行公司共同洽談決定，而股價又與公司的獲利或本益比
    有關係。價格的訂定是包括類股的本益比及個股的EPS，再
    參酌今年、明年度的產業前景，以EPS乘以本益比來計算價
    格。伊於93年初加入輔導券商時，當時復華公司興櫃交易室
    購買蕃薯網公司股票的價格大約是16元多，是與陳保全、被
    告吳晉維以議價的方式決定，當時市場的價格差不多就是如
    此等語（見94年度金重訴第4號卷三第140頁至第146頁），
    故蕃薯網公司興櫃價格既係以議價方式決定，自無法證明蕃
    薯網公司91年5月間股價為58元。是被告吳晉維對原告宣稱
    蕃薯網公司股票買盤股價為58元云云，顯屬虛偽不實之訊息
    甚明，原告因此同意被告吳晉維以蕃薯網公司股票100張，
    每股50元，合計500萬元抵充系爭房地之買賣價金，自屬因
    被告吳晉維之侵權行為，而受有損害。
  (四)原告於被告吳晉維違反證券交易法之94年度金重訴第4號刑
    事案件中雖證稱：我們當時講好【指系爭房地】價格650萬
    元，150萬是現金，另外500萬以番薯網公司100張股票來抵
    ，吳振彰跟我談這個價錢的時後，我有去暸解，當時興櫃58
    元，我和吳振彰談的價錢是50元…吳振彰沒有告訴我不實的
    利多，因為吳振彰也沒有告訴我未來股價會上漲到多少，因
    為50元是我願意接受的價格云云（見本院卷貳第50至51頁）
    。惟原告與被告吳晉維係於91年5月間洽談系爭房地買賣交
    易事宜，其時番薯網公司尚未在財團法人中華民國證券櫃檯
    買賣中心開始交易，並無所謂「興櫃價格」，是原告所稱該
    次結證係因被告吳晉維表示同意還款，而為迴護被告吳晉維
    之詞（見本院卷貳第168頁、本院卷參第65頁反面），尚屬
    可採，則原告上開刑事案件中所述尚難為被告吳晉維有利之
    證據。
  (五)另本件既係兩造合意，由被告吳晉維以蕃薯網公司股票100
    張抵充系爭房地買賣價金500萬元，原告乃將系爭房地移轉
    登記予被告吳晉維所指定之吳東慶，是被告2人自非無法律
    上原因而受有利益，亦與不當得利構成要件不符。又原告雖
    主張被告吳晉維曾於95年8月3日上開94年度金重訴第4號刑
    事案件在板橋地院開庭時，於庭外承認本件500萬元債務不
    履行、侵權行為、不當得利債務，並承諾返還500萬元予原
    告，先返還其中350萬元現金，其餘150萬元分期償還；另原
    告多次於被告吳晉維羈押於土城看守所期間前往探視，被吳
    晉維均承認500萬元債務云云。惟被告吳晉維94、95年間羈
    押於土城看守所期間之會客錄音均未保存，有臺灣臺北看守
    所99年3月30日北所戒字第0990003054號函可稽（見本院卷
    貳第126頁）；而原告聲請傳喚之證人陳保全證稱：未曾聽
    聞被告吳晉維有與原告、原告訴訟代理人提及債務處裡問題
    等語（見本院卷貳第138頁反面至第140頁）；證人林惟瑞於
    本院證稱：95年8月3日當天我到板橋地院當證人，我提早到
    坐在庭外等，我坐在原告訴訟代理人旁邊，被告吳晉維與其
    律師來找原告訴訟代理人，就我記憶所及被告吳晉維有提到
    有要還他錢，但是是300萬還是350萬我不記得。我不知道被
    告吳晉維為什麼去找原告訴訟代理人說要還他300萬或350萬
    元（見本院卷參第20頁反面至第21頁）。是本件依上開證人
    所述，尚難逕為認定被告吳晉維承認本件500萬元債務不履
    行、侵權行為、不當得利債務；或兩造間有就償還系爭房地
    買賣價金500萬元成立契約之依據。
  (六)綜上所述，原告因信任被告吳晉維所稱蕃薯網公司股票買盤
    股價為58元云云，因而陷於錯誤，同意被告吳晉維以蕃薯網
    公司股票100張抵系爭房地價金500萬元給付，被告吳晉維所
    為詐欺之故意侵權行為至為明確。
  (七)末按損害賠償，除法律另有規定或契約另有訂定外，應以填
    補債權人所受損害及所失利益者為限。依通常情形，或依已
    定之計劃、設備或其他特別情事，可得預期之利益，視為所
    失利益，民法第216條定有明文。又按當事人已證明受有損
    害而不能證明其數額或證明顯有重大困難者，法院應審酌一
    切情況，依所得心證定其數額，民事訴訟法第222條第2項亦
    有明文可參。其立法理由為損害賠償之訴，原告已證明受有
    損害，有客觀上不能證明其數額或證明顯有重大困難之情事
    時，如仍強令原告舉證證明損害數額，非惟過苛，亦不符訴
    訟經濟之原則，爰規定此種情形，法院應審酌一切情況，依
    所得心證定其數額。原告雖主張因被告吳晉維之侵權行為致
    伊同意以蕃薯網公司股票100張抵系爭房地價金500萬元給付
    ，惟於知悉受騙而起訴請求時，蕃薯網公司股票已成壁紙，
    價格為0元，故原告受有500萬元之損害等語，惟本院審酌兩
    造均不爭執被告吳晉維已將股票交付原告，原告於取得股票
    後，自得將該等股票出售以遏止損害擴大，故認原告所受之
    損害應係超出蕃薯網公司股票市場價值之部分，方屬合理。
    是本院審酌蕃薯網公司91年9月16日至94年5月31日於財團法
    人中華民國證券櫃檯買賣中心交易成交價平均價格為16.27
    元（見本院卷參第104至112頁），足堪認為蕃薯網公司股票
    於當時交易市場上之一般價格，以之作為本件損害額計算之
    基礎應屬合理，依此計算後，原告得請求被告吳晉維損害賠
    償金額應為3,373,000元【計算式為（50元-16.27元）×10
    萬股】。
  (八)另原告主張被告黃水為系爭房地名義上買受人吳東慶之母
    ，應依民法第185條、第187條、債務不履行等，負連帶賠償
    之責任云云，惟按當事人主張有利於己之事實者，就其事實
    有舉證之責任，民事訴訟法第277條前段定有明文。當事人
    於其利己事實之主張，除事實於法院已顯著，或為其職權上
    已認知者外，應負立證之責；民事訴訟如係由原告主張權利
    者，應先由原告負舉證之責，若原告先不能舉證，以證實自
    己主張之事實為真實，則被告就其抗辯事實即令不能舉證，
    或其所舉證據尚有疵累，亦應駁回原告之請求（最高法院17
    年上字第917號、18年上字第1685號判例參照）。被告黃水
    僅因係訴外人吳東慶之法定代理人而簽名於系爭房地買賣
    契約，原告洽談系爭房地買賣過程未曾見過被告黃水，均
    為原告所是認（見本院卷參第65頁反面），則原告就被告黃
    水有何共同侵權、不當得利、債務不履行之行為，均未舉
    證以實其說，自難認其主張為真實。又本件侵權行為人既非
    訴外人吳東慶，原告主張被告黃水依民法第187條應負連
    帶賠償責任，亦有誤解。
六、從而，原告依據民法第184條侵權行為之規定，請求被告吳
    晉維賠償3,373,000元，及自起訴狀繕本送達翌日即98年10
    月21日起至清償日止，按年息百分之5計算之利息，為有理
    由，應予准許；逾此部分之請求，則為無理由，應予駁回。
七、因本案事證已臻明確，兩造其餘主張、陳述及所提之證據暨
    攻擊防禦方法，經本院審酌後，認與本案判斷結果無影響，
    均毋庸再予一一審酌，附此敘明。
八、按各當事人一部勝訴、一部敗訴者，其訴訟費用，由法院酌
    量情形，命兩造以比例分擔或命一造負擔，或命兩造各自負
    擔其支出之訴訟費用，民事訴訟法第79條定有明文。本院審
    酌前開判決結果，認本件訴訟費用52,642元【第一審裁判費
    50,500元、證人旅費2,142元】，由被告吳晉維負擔35,512
    元，餘由原告負擔，爰依前開規定，判決如主文第3項所示
    。
九、結論：本件原告之訴為一部有理由，一部無理由，依民事訴
    訟法第79條，判決如主文。
中    華    民    國   100    年    5     月    24    日
                  民事第三庭    法  官  王淑惠
以上正本係照原本作成。
如不服本判決，應於判決送達後20日內，向本院提出上訴狀並表
明上訴理由，如於本判決宣示後送達前提起上訴者，應於判決送
達後20日內補提上訴理由書（須附繕本）。
如委任律師提起上訴者，應一併繳納上訴審裁判費。
中    華    民    國   100    年    5     月    24    日
                                書記官  任婉筠